ACORDAO-COMPLETO-2538534

ACÓRDÃO 3246/2022 ATA 18/2022 - PRIMEIRA CÂMARA

VISTOS, relatados e discutidos estes autos de embargos de declaração opostos pela Federação Paulista de Hipismo e por Francisco José Mari ao Acórdão 2456/2022-TCU-Primeira Câmara.
ACORDAM os Ministros do Tribunal de Contas da União, reunidos em sessão da Primeira Câmara, ante as razões expostas pelo Relator e com fundamento nos artigos 32, inciso II, e 34 da Lei 8443/1992, em:
9.1. conhecer dos embargos de declaração para, no mérito, rejeitá-los;
9.2. dar ciência desta deliberação aos embargantes.

Embargos de Declaração em Recurso de Reconsideração em Tomada de Contas Especial

Primeira Câmara

Entidades e Órgãos do Governo do Estado de São Paulo.

3. Interessados/Responsáveis/Recorrentes:
3.1. Responsáveis: Federação Paulista de Hipismo (43.638.543/0001-41); Francisco José Mari (XXX.350.888-XX).
3.2. Recorrentes: Francisco José Mari (XXX.350.888-XX); Federação Paulista de Hipismo (43.638.543/0001-41).

13.1. Ministros presentes: Vital do Rêgo (na Presidência), Walton Alencar Rodrigues (Relator) e Jorge Oliveira.
13.2. Ministro-Substituto convocado: Augusto Sherman Cavalcanti.
13.3. Ministro-Substituto presente: Weder de Oliveira.

WALTON ALENCAR RODRIGUES

Ministro Walton Alencar Rodrigues.

Trata-se de embargos de declaração opostos pela Federação Paulista de Hipismo (peça 164) e por Francisco José Mari (peça 161) ao Acórdão 2456/2022-TCU-Primeira Câmara, o qual conheceu e negou provimento aos recursos de reconsideração interpostos pelos recorrentes, em face do Acórdão 5236/2020-TCU-Primeira Câmara, mantido pelo Acórdão 6466/2020-TCU-Primeira Câmara, ambos sob a relatoria do E. Ministro Benjamin Zymler.
Por sua vez, o Acórdão 5236/2020-TCU-Primeira Câmara julgou irregulares as contas dos recorrentes e os condenou ao ressarcimento de dano ao Erário e ao pagamento de multa individual, em razão de não-aprovação da prestação de contas relativa à aplicação dos recursos captados mediante a Lei 11.438/2006 (Lei de Incentivo ao Esporte) , destinados à execução do projeto desportivo denominado "Fortalecimento do Hipismo".
Em síntese, os embargantes alegam obscuridade, contradição e omissão no acórdão guerreado, tendo por base os seguintes argumentos:
- não foi caracterizado dolo na conduta do responsável Francisco José Mari, o que afasta o ilícito de improbidade administrativa, conforme aplicação retroativa da Lei 8.429/1992, com redação 14.230/2021;
- o responsável Francisco José Mari não era gestor da Federação Paulista de Hipismo à época dos fatos, não promoveu desvio ou apropriação indébita de recursos públicos;
- houve correta prestação de contas dos projetos, tendo sido demonstrado o cumprimento do plano de trabalho, bem como o nexo causal entre os documentos apresentados e os recursos incentivados, conforme documentação encartada aos autos;
- não é cabível a aplicação de multa ao embargante Francisco José Mari em decorrência de omissão no dever de comunicar ao concedente outras prováveis fontes de recursos não-incentivados, uma vez que foi o dirigente anterior da Federação Paulista de Hipismo quem prestou a referida informação, aprovada pelos dirigentes do Ministério do Esporte;
- é indevida a imputação de débito referente a saldo não-devolvido ao Erário, que permaneceu bloqueada em conta corrente vinculada, e não na conta bancária de livre movimentação da convenente;
- houve a prescrição da pretensão ressarcitória e da pretensão punitiva, haja vista o transcurso de mais de 13 anos entre a data dos fatos, ocorridos em 2008 e 2009, e a data da condenação dos responsáveis;
Requerem o sobrestamento dos autos até a apreciação do resultado do grupo de trabalho constituído por decisão do TCU, que definirá as regras de prescritibilidade a serem aplicadas na Corte de Contas, segundo recente jurisprudência do STF.
Ao final, protestam pelo conhecidos e providos os embargos declaratórios, a fim de corrigir os defeitos apontados, atribuir-lhes efeitos infringentes e modificar a decisão embargada.
É o relatório.

Fabio Luis Izidoro (229445/OAB-SP), Gabriela Oliveira Alves Ferreira (62.348/OAB-DF); Robson Luiz Adami Louro Souza de Campos (247514/OAB-SP); Roselle Adriane Soglio (177.840/OAB-SP); Luiz Antonio Santos de Oliveira (352.600/OAB-SP).

Procuradora-Geral Cristina Machado da Costa e Silva.

TOMADA DE CONTAS ESPECIAL. RECURSOS CAPTADOS MEDIANTE A LEI DE INCENTIVO AO ESPORTE. FEDERAÇÃO PAULISTA DE HIPISMO. DESCUMPRIMENTO DO PLANO DE TRABALHO APROVADO. NÃO-RECOLHIMENTO DO SALDO DOS RECURSOS NÃO-APLICADOS. AUSÊNCIA DE NEXO DE CAUSALIDADE ENTRE OS DOCUMENTOS COMPROBATÓRIOS DAS DESPESAS E OS RECURSOS CAPTADOS. OMISSÃO DE INFORMAÇÃO RELATIVA À POTENCIAL CAPACIDADE DE FINANCIAMENTO PRIVADO DO PROJETO, SEM NECESSIDADE DE RENÚNCIA FISCAL. CONTAS IRREGULARES. DÉBITO. MULTA. EMBARGOS DE DECLARAÇÃO. CONHECIMENTO. REJEIÇÃO. RECURSOS DE RECONSIDERAÇÃO. CONHECIMENTO, NEGATIVA DE PROVIMENTO. EMBARGOS DE DECLARAÇÃO. CONHECIMENTO. REJEIÇÃO. CIÊNCIA.

TOMADA DE CONTAS ESPECIAL (TCE)

Secretaria de Recursos (Serur); Secretaria de Controle Externo de Tomada de Contas Especial (SecexTCE).

Trata-se de embargos de declaração opostos pela Federação Paulista de Hipismo e por Francisco José Mari ao Acórdão 2456/2022-TCU-Primeira Câmara, o qual conheceu e negou provimento aos recursos de reconsideração interpostos pelos recorrentes, em face do Acórdão 5236/2020-TCU-Primeira Câmara, mantido pelo Acórdão 6466/2020-TCU-Primeira Câmara, ambos sob a relatoria do E. Ministro Benjamin Zymler.
O Acórdão 5236/2020-TCU-Primeira Câmara julgou irregulares as contas dos recorrentes e os condenou ao ressarcimento de dano ao Erário e ao pagamento de multa individual, em razão de não-aprovação da prestação de contas relativa à aplicação dos recursos captados mediante a Lei 11.438/2006 (Lei de Incentivo ao Esporte) , destinados à execução do projeto desportivo denominado "Fortalecimento do Hipismo".
Em síntese, os embargantes aduzem omissão, obscuridade e contradição na decisão recorrida, ao alinharem os seguintes argumentos: inexistência de dolo por parte do então dirigente Francisco José Mari, o qual não teria praticado as condutas a ele imputadas; regularidade da execução da despesa na finalidade dos projetos incentivados; ocorrência de prescrição da pretensão ressarcitória e da pretensão punitiva; impossibilidade de devolução de saldo de recursos que se mantiveram bloqueados em conta corrente e não foram disponibilizados à convenente; não-caracterização de omissão quanto à informação sobre provável patrocínio privado não-incentivado dos eventos.
Em epílogo, requerem o sobrestamento dos autos até que seja apreciado o resultado do grupo de trabalho constituído por decisão do TCU, que definirá as regras de prescritibilidade, segundo recente jurisprudência do STF. Pugnam pelo conhecimento e acolhimento dos embargos declaratórios, correção dos vícios apontados, atribuição de efeitos infringentes e modificação da decisão recorrida.
Feito esse resumo, decido.
Conheço dos embargos de declaração, satisfeitos os requisitos de admissibilidade estabelecidos nos artigos 32, inciso II, e 34, da Lei 8.443/1992.
No mérito, não assiste razão aos embargantes.
A arguição da prescrição pretensão ressarcitória e da pretensão punitiva foi devidamente enfrentada e rejeitada no voto condutor da decisão embargada, ao aplicar a jurisprudência do Tribunal de Contas da União quanto à imprescritibilidade das ações de ressarcimento, conforme Enunciado 282 da Súmula de Jurisprudência do TCU, e a prescrição decenal da pretensão punitiva, com arrimo no artigos 202 e 205 do Código Civil, de acordo com a orientação fixada no Acórdão 1441/2016-TCU-Plenário, por mim redigido.
Foram igualmente esmiuçados, no relatório e voto da decisão em riste, os fundamentos da negativa de provimento aos recursos de reconsideração, mantendo-se a irregularidade das contas e a condenação dos responsáveis em débito e multa.
Assim, foram considerados os seguintes pontos essenciais ao deslinde da matéria tratada no processo: descumprimento de metas do plano de trabalho; não-recolhimento de saldo em conta-bancária de livre movimentação da convenente, que deixou de ser aplicado no objeto do projeto; omissão quanto à informação da capacidade de o evento atrair patrocínio privado não-incentivado, induzindo o órgão convenente em erro; ausência de apresentação de orçamentos analíticos dos projetos; não-apresentação de cotação mínima de preços dos serviços contratados e possível direcionamento das contratações; falta de liame casual entre os comprovantes de despesas e as metas do plano de trabalho; exigibilidade de conduta diversa do então dirigente da Federação Paulista de Hipismo, Francisco José Mari, diante das obrigações assumidas durante a execução do objeto do ajuste; caracterização de culpa grave dos agentes, nos termos artigos 20 e 22 da Lei de Introdução às Normas do Direito Brasileiro, tendo em vista a gravidade e a reprovabilidade dos fatos imputados aos responsáveis.
Ante o exposto, rejeito os embargos declaratórios e voto por que o Tribunal acolha a minuta de acórdão que ora submeto à apreciação do colegiado.
TCU, Sala das Sessões, em 7 de junho de 2022.
WALTON ALENCAR RODRIGUES 
Relator